【裁判字號】    92,訴,359
【裁判日期】    920529
【裁判案由】    商業會計法等
【裁判全文】
臺灣臺北地方法院刑事判決                          九十二年度訴字第三五九號
    公  訴  人  臺灣臺北地方法院檢察署檢察官
    被      告  乙○○
右列被告因違反商業會計法等案件，經檢察官提起公訴（九十一年度偵字第六三Ｏ九
號），本院判決如左：
    主  文
乙○○行使從事業務之人，明知為不實之事項，而登載於其業務上作成之文書，足以
生損害於公眾及他人，處有期徒刑肆月，如易科罰金，以參佰元折算壹日，緩刑參年
。
    事  實
一、乙○○係址設於臺北市○○○路○段一六五號六樓「英諾維星企業股份有限公司
    （下稱英諾維星公司）」之負責人（該公司於民國八十九年六月間遷至臺北市中
    山區○○○路○段二三Ｏ號六樓之七），並以製作各類所得扣繳憑單及營利事業
    所得稅結算申報書為其附隨業務，其明知該址之房東甲○○並未在英諾維星公司
    任職領薪，竟基於製作不實業務上文書之犯意，於八十九年初委由不知情之會計
    人員，在其業務上製作之八十八年度各類所得扣繳暨免扣繳憑單上，虛偽登載甲○○自八十八年九月一日起至同年十二月三十一日止，向英諾維星公司支領薪資
    總額新臺幣（下同）七千四百元，並將前開不實之薪資支出登載於英諾維星公司
    八十八年度營利事業所得稅結算申報書，於八十九年一月二十八日，持向財政部
    臺北市國稅局申報英諾維星公司八十八年度之營利事業所得稅而行使之（惟並未
    逃漏稅捐），足以生損害於甲○○及及稅捐稽徵機關核課營利事業所得稅之正確
    性。
二、案經甲○○訴由臺北市政府警察局中山分局報請臺灣臺北地方法院檢察署檢察官
    偵查起訴。
    理  由
一、訊據被告乙○○固坦承擔任英諾維星公司負責人，且曾委請會計人員填製甲○○
    八十八年度各類所得扣繳暨免扣繳憑單，並據以申報英諾維星公司八十八年度營
    利事業所得稅等情，惟矢口否認有何業務登載不實犯行，辯稱：其向二房東丙○○分租房子作為英諾維星公司所在地，因為公司剛成立希望每筆支出都有憑據，
    但丙○○無法提供房租支出證明，所以經由丙○○徵得房東甲○○同意後，由甲○○幫英諾維星公司收信、作簡單的清潔公司，使英諾維星公司得以將甲○○列
    為薪資支出以作為無法列為房租支出之彌補云云，惟查：
    （一）右揭犯罪事實，業具被害人甲○○於警訊、偵查及本院訊問時指述甚詳（
          見九十一年度偵字第六三Ｏ九號卷第三頁、第四十一頁背面、本院九十二
          年四月十八日訊問筆錄），且有英諾維星公司八十八年度營利事業所得稅
          結算申報書、資產負債表、各類所得扣繳暨免扣繳憑單申報書及八十八年
          度綜合所得稅ＢＡＮ給付清單、甲○○八十八年度所得稅核定通知書、綜
          合所得稅核定稅額繳款書等附卷可稽，而被告確實為英諾維星公司負責人
          等情，亦有公司基本資料查詢表在卷可按，並經本院調閱英諾維星公司登
          記案卷審閱無誤。
    （二）被告雖辯以前詞，然其於偵查中及本院第一次訊問時供稱：其請丙○○與
          房東甲○○協調，由甲○○幫忙收信處理事務，後來丙○○說已經與翁興
          福協調好了，才將甲○○列為員工報繳薪資所得，甲○○的報稅資料也是
          由丙○○所交付云云（見本院九十二年三月二十七日訊問筆錄），於審理
          時又改稱：上述內容是由會計小姐處輾轉得知的，並非由丙○○當面告知
          ，或許是會計小姐轉述不清楚，導致其誤會甲○○願意擔任其公司員工，
          也或許是會計作錯帳，將租賃支出作錯歸納在薪資支出云云（見本院九十
          二年五月十五日審理筆錄），對於是否親自與丙○○聯絡一事，前後供述
          不一，真實性已屬有疑。又被告供稱七千四百元確實是薪資支出，有託謝
          淑婷轉交給甲○○云云，然經本院訊以除七千四百元之外，是否尚給付房
          租一事，被告則供稱未另外給付房租，七千四百元即是房租等語（均見本
          院九十二年三月二十七日訊問筆錄），惟薪資支出與房租支出乃不同項目
          ，此為常人所知悉，被告既認為七千四百元是給付予甲○○之薪資，則理
          應再給付房租，豈有將薪資支出當成房租支出之理？再者，被告亦自承從
          未看過甲○○幫忙英諾維星公司作打掃工作等語（見本院九十二年度三月
          二十七日訊問筆錄），被告身為公司負責人，在未見過甲○○為公司工作
          之情形下竟願意給付甲○○薪資，豈非與常情有違？又陳報薪資支出須有
          員工之基本資料，若非被告持甲○○資料指示會計陳報薪資支出，會計豈
          有將房屋支出誤為薪資支出而申報之可能？此外，證人丙○○證稱：其原
          本以月租一萬一千元向甲○○承租房屋，八十八年間將該屋以五千五百元
          分租給被告，並約定年底時各自開房租扣繳憑單給甲○○，這只是單純的
          租屋，並未告訴被告甲○○願意擔任被告公司員工領取薪資，事實上翁興
          福也不曾幫被告公司收信、打掃辦公室，其也未拿甲○○的資料讓被告陳
          報薪資支出，被告交付之款項是房租而非甲○○的薪資等語（見本院九十
          二年五月十五日審理筆錄），核與證人甲○○證稱：其只是將房屋租給謝
          淑婷，不知道丙○○是否轉租，其並未受僱於被告公司擔任收信及打掃工
          作，亦未向被告領取薪資，是後來國稅局通知漏未申報此筆薪資所得，才
          知道遭人冒用等情節相符（見本院九十二年四月十八日訊問筆錄），足見
          被告僅是單純向丙○○分租房屋，並未僱用甲○○、亦未支付甲○○薪資
          ，本件事證明確，被告犯行堪以認定。
二、按各類所得扣繳暨免扣繳憑單係由扣繳義務人依所得稅法第九十二條規定所製作
    之單據，為業務上製作之文書。而商業會計法第十五條所規定之商業會計憑證分
    「原始憑證」與「記帳憑證」二類；所謂「原始憑證」，係指證明交易事項發生
    之經過，而為造具記帳憑證所根據之憑證；「記帳憑證」，則指證明處理會計事
    項人員之責任，而為記帳所根據之憑證。至於所得稅之扣繳義務人依所得稅法第
    八十九條第三項填發之免扣繳憑單，或依同法第九十二條開具之扣繳憑單，其用
    意在於方便稅捐稽徵機關蒐集及掌握課稅資料，以利稅捐之核課，並非證明交易
    事項發生之經過而為造具記帳憑證或證明處理會計事項人員之責任而為記帳所根
    據之憑證，自難認係商業會計法所稱「原始憑證」或「記帳憑證」（最高法院九
    十一年度台上字第四二五八號判決參照）。本件被告係英諾維星公司負責人，乃
    屬從事業務之人，製作不實之甲○○八十八年度各類所得扣繳暨免扣繳憑單，並
    據以填寫八十八年度營利事業所得稅結算申報書，進而持向財政部臺北市國稅局
    申報，係犯刑法第二百十六條之行使同法第二百十五條之業務上文書登載不實罪
    ，又其委由不知情之會計人員為上開行為，係間接正犯。檢察官雖認被告另犯商
    業會計法第七十一條第一款之罪，惟扣繳憑單並非商業會計法上之原始會計憑證
    而應係業務上登載之文書，已如前述，且商業會計法第七十一條第一款之商業負
    責人，以明知為不實之事項而填製會計憑證，原即含有業務上登載不實之本質，
    與刑法第二百十五條之從事業務之人明知為不實之事項而登載於業務上文書罪，
    皆規範處罰同一之登載不實行為（最高法院九十一年台上字第一一二一號判決參
    照），是此部份不另涉犯商業會計法第七十一條第一款之罪，公訴人所指容有誤
    會，應由本院更正後予以審理。爰審酌被告所為犯行，影響甲○○權益及主管機
    關審核所得申報事宜之正確性，惟其犯罪所生危害僅七千四百元、且並未造成逃
    漏稅捐後果等一切情狀，量處如主文所示之刑以示懲儆。又被告行為後，刑法第
    四十一條業於九十年一月十日修正公佈施行，於同年月十二日生效，關於易科罰
    金之條件業經修正為同法條第一項前段「犯最重本刑為五年以下有期徒刑以下之
    刑之罪，而受六個月以下有期徒刑或拘役之宣告，因身體、教育、職業、家庭之
    關係或其他正當事由，執行顯有困難者，得以一元以上三元以下折算一日，易科
    罰金」，是比較新舊法結果，以新法有利於被告，應依刑法第二條第一項前段適
    用裁判時之法律，依修正後刑法第四十一條第一項規定，就主文所示之宣告刑諭
    知易科罰金之折算標準。又被告前未曾受有期徒刑以上刑之宣告，有臺灣高等法
    院被告全國前案紀錄表可徵，因一時失慮致罹刑典，信其經此論罪科刑之教訓，
    應知警惕而無再犯之虞，本院認前開對其宣告之刑以暫不執行為適當，併予宣告
    緩刑三年，用啟自新。
三、公訴意旨另以：被告偽造「甲○○」印文，偽造甲○○名義之薪資表後，向台北
    市國稅局行使申報營利事業所得稅，足以生損害於甲○○及稅捐機關徵稅之正確
    性，因認被告涉有刑法第二百十六條、第二百十條之偽造文書罪。惟被告堅決否
    認有何偽造甲○○印文及偽造薪資表之行為，經查：本件卷內並無任何偽造之印
    文或薪資表附卷，而經本院向財政部臺北市國稅局調閱被告八十八年度申報營利
    事業所得稅之資料，其內亦無偽造之薪資表，是並無證據證明被告有何偽造印文
    及薪資表之犯行，惟公訴人認此部份若構成犯罪，與已提起公訴本院前揭論罪科
    刑部分有牽連犯裁判上一罪關係，爰不另為無罪之諭知，附此敘明。
據上論斷，應依刑事訴訟法第二百九十九條第一項前段，刑法第二條第一項前段、第
二百十六條、第二百十五條、第四十一條第一項前段、第七十四條第一款，罰金罰鍰
提高標準條例第一條前段、第二條，判決如主文。
本案經檢察官呂朝章到庭執行職務
中    華    民    國      九十二      年      五      月    二十九      日
                                      臺灣臺北地方法院刑事第二庭
                                          法  官  蔡  如  琪
右正本證明與原本無異。
如不服本判決，應於判決送達後十日內，向本院提出上訴狀。
                                          書記官  黃  鈴  容
中    華    民    國      九十二      年      五      月    二十九      日
附錄法條：
中華民國刑法第二百一十五條
 (業務上文書登載不實罪)
從事業務之人，明知為不實之事項，而登載於其業務上作成之文書，足以
生損害於公眾或他人者，處三年以下有期徒刑、拘役或五百元以下罰金。
中華民國刑法第二百一十六條
 (行使偽造變造或登載不實之文書罪)
行使第二百十條至第二百十五條之文書者，依偽造、變造文書或登載不實
事項或使登載不實事項之規定處斷。


司法院資訊處製作；財團法人民間司法改革基金會備份。
